臺灣高雄地方法院交通事件裁定　　　　　　　　　　九十三年度交聲字第六一五號
　　原處分機關　高雄市政府
　　異　議　人　甲○○
　　即受處分人
右受處分人因違反道路交通管理處罰條例事件，對於高雄市裁決處中華民國九十三年
十月八日所為之處分（原處分案號：高市府交裁字第三二－Ｚ00000000號）
，聲明異議，本院裁定如左：
    主      文
原處分撤銷。
甲○○汽車行駛於高速公路，而不遵管制之規定，處罰鍰新臺幣參仟元，記違規點數
壹點。
    理      由
一、異議意旨略以：異議人即受處分人甲○○於民國九十三年六月三日下午五時二十
    五分，駕駛車牌號碼ＹＸ─二三一八號自用小客車，沿國道三號高速公路往南行
    駛，途經善化收費站時，因未依規定車道行駛，適為內政部警政署國道公路警察
    局第一警察隊員警許明哲發現攔停，以受處分人有違反道路交通管理處罰條例第
    三十三條第一項規定之行為，掣單當場舉發，並交予受處分人簽收。惟當日伊駕
    駛汽車欲駛進收費站時，因後面有車疾速跟隨在後，並對伊按鳴喇叭，致伊驚嚇
    不已，才往回數票專用車道行駛，至收費亭時曾向收費小姐告知情況，並無刻意
    違規行駛回數票專用道云云。
二、按大法官釋字第二七五號解釋文：「人民違反法律上之義務而應受行政罰之行為
    ，法律無特別規定時，雖不以出於故意為必要，仍須以過失為其責任條件。但應
    受行政罰之行為，僅須違反禁止規定或作為義務，而不以發生損害或危險為其要
    件者，推定為有過失，於行為人不能舉證證明自己無過失時，即應受處罰。」認
    人民僅須違反法律禁止規定或作為義務，即推定其行為有過失；行為人欲免責，
    須舉證證明其違反法律上義務之行為並無過失。次按，汽車行駛高速公路，於駛
    進收費站前，應依標誌指示預為減速慢行，並依標誌、號誌指示或公路警察指揮
    順序駛入收費車道，停車繳費，高速公路交通管制規則第二十二條定有明文。又
    汽車行駛於高速公路，而不遵管制之規定者，處汽車駕駛人新臺幣（下同）三千
    元以上六千元以下罰鍰；而汽車駕駛人，違反道路交通管理處罰條例第三十三條
    之規定，除依原條款處罰鍰外，並記違規點數一點，道路交通管理處罰條例第三
    十三條第一項、第六十三條第一項第一款復明文規定。再按公路主管機關對於違
    規事實加以處罰，此係該行政機關執行公權力措施而對外直接發生法律效果之單
    方行政行為，且其對於應裁處何種之法律效果具有行政裁量權，本質上屬於裁量
    處分，惟所謂自由裁量權限，尚非概無法律性之拘束，在法律上有其外部界限及
    內部界限，前者係基於法律之具體規定，使行政機關得以具體選擇為適當裁判，
    此為自由裁量之外部界限；後者則係指行政機關為自由裁量時，應考量法律之目
    的，法律秩序之理念所在，此為自由裁量之內部界限，故公路主管機關對於違規
    事實為裁決時，二者均不得有所踰越，如行使裁決雖未違反法律規定之罰鍰額度
    限制，但已有悖自由裁量之內部界限，自屬濫用裁量權限，而屬違法或不當，受
    理異議案件之法院仍得予以撤銷，另為適當之處分，自不待言。
三、訊據異議人對於前揭時、地，無回數票行駛回數票專用車道之違規情事乙節，除
    辯稱：因後面車輛按鳴喇叭，致使伊驚嚇不已，才會行駛回數票專用道致使違規
    等語外，餘均坦承不諱，並有國道高速公路警察局國道第八警察隊善化分隊九十
    三年六月三日舉發違反道路交通管理事件通知單影本一紙附卷可稽，異議人違規
    行駛回數票專用道乙節已可認定。至異議人辯稱其無過失部分，經查，異議人於
    本院調查時陳述：「我知道只有零錢不能走回數票專用車道」、「被按喇叭之前
    ，我是走在找零車道」等語，是其知悉「汽車行駛高速公路，於駛進收費站前，
    應依標誌指示預為減速慢行，並依標誌、號誌指示或公路警察指揮順序駛入收費
    車道，停車繳費之相關規定。」，且當日駛進收費站前，善化收費站所設立標誌
    亦已明確指示回數票專用車道，與找零車道供其辨認，經其辨認後行駛於找零專
    用道，而斯時並無任何不能辨別找零車道與回數票專用道之情事；異議人又陳述
    ：「當天在我後面的車輛速度很快，我行駛在他的正前方，他在後面叭了二聲，
    我就往回數票專用道」、「常常經過該收費站，當天純粹是意外，我才會闖入」
    等語，即異議人進入收費站之初行駛零錢收費道，於後面車輛按鳴喇叭二聲後才
    轉往回數票專用車道，然車輛行進中，僅後面車輛按鳴喇叭二聲，客觀上是否一
    般駕駛人，皆採取與異議人相同舉措即轉往其他車道，而得認為異議人此舉並無
    過失，並非無疑，異議人復未能舉證證明，揆諸首揭大法官解釋，自應依法處罰
    。本件事證明確，受處分人確有駕駛汽車在前述時地不依指定車道行駛之違規事
    實，洵堪認定。
四、綜上所述，受處分人確有駕駛汽車在前述時地不依指定車道行駛之違規行為，然
    原處分機關係因異議人未依舉發通知單所定之期限前到案聽候裁決，即裁處異議
    人最高罰鍰六千元乙節，業據本院向原處分機關查詢無訛，有上開本院辦理刑案
    電話查詢登記表一紙為憑，原處分機關所為之裁罰固在首揭法律規定之額度內，
    形式上並未逾越法律所定之外部界限，然衡以異議人違規情節，並非嚴重影響高
    速公路行車秩序，若無其他可責之事由存在時，自不宜逕以法律所規定之最高額
    度罰鍰予以處罰。況異議人即便未於應到案日期內聽候裁決，但此或僅能認其疏
    於到案，或對該案件有置之不理之心態，惟無論如何，法令上既有規定異議人屆
    期不到場聽候裁決之處理方式（參照違反道路交通管理事件統一裁量基準及處理
    細則第四十四條第一項），自不得僅因異議人屆期仍不到場聽候裁決，即遽以科
    處異議人法律規定之最高額度罰鍰，倘有如此之裁罰理由，自屬違背學理上所稱
    之不當聯結禁止原則。準此，本院以為異議人不依指定車道行駛之違規行為，情
    節並非至鉅，此外並無任何可課予重罰之正當理由，原處分機關未分情節輕重，
    即科處法律規定之最高罰鍰六千元，顯然濫用裁量權限，逾越法律之內部界限，
    本院自得撤銷原處分關於罰鍰部分，改依道路交通管理處罰條例第三十三條第一
    項、第六十三條第一項規定，諭知異議人如主文第二項所示之處罰，以期妥適。
據上論斷，應依道路交通案件處理辦法第十九條，裁定如主文。
中      華      民      國    九十三    年     十一     月    二十一    日
                                    臺灣高雄地方法院交通法庭
                                        法  官    林揚奇
右正本證明與原本無異。
如不服本裁定，應於裁定送達後五日內，向本院提出抗告狀。
                                        書記官    于耀文
中    華    民    國      九十三      年      十一      月    二十三    日
